【裁判字號】    98,訴,1333
【裁判日期】    981230
【裁判案由】    給付物價調整款
【裁判全文】
臺灣高雄地方法院民事判決              98年度訴字第1333號
原      告  鼎信營造有限公司
法定代理人  甲○○
訴訟代理人  鄭瑞崙律師
被      告  高雄縣政府
法定代理人  乙○○
訴訟代理人  黃偉欽律師
上當事人間給付物價調整款事件，本院於民國98年12月17日言詞
辯論終結，判決如下：
    主  文
被告應給付原告新台幣壹佰肆拾壹萬捌仟佰伍拾捌元，及自民
國九十八年七月三十日起至清償日止，按週年利率百分之五計算
之利息。
訴訟費用由被告負擔。
本判決第一項於原告以新台幣肆拾柒萬貳仟元為被告供擔保後，
得假執行。但被告如以新台幣壹佰肆拾壹萬捌仟佰伍拾捌元為
原告預供擔保，得免為假執行。
    事實及理由
一、原告主張：原告向被告高雄縣政府承攬「高屏溪右岸曹公圳
    上游河川復育工程（三期）」（下稱系爭工程），雙方並於
    民國92年6 月11日簽訂工程合約，約定工程總價為新台幣（
    下同）2,046萬元，履約期限為180 日曆天，開工日為92年6
    月17日，實際竣工日為93年5 月14日，系爭工程業經被告驗
    收完畢，實際結算金額為2,000 萬5,000 元。惟原告於施作
    系爭工程期間，適逢營建物料價格劇烈飆漲，因於投標前無
    從預測此一風險，致不得不借貸以完成系爭工程。嗣原告得
    知行政院於93年5 月3 日頒佈「中央機關已訂約工程因應國
    內營建物價變動之物價調整處理原則」，且同時期緊鄰之標
    案「高屏溪右岸曹公圳上游河川復育工程（二期）」，被告
    已完成工程物價調整款之匯款作業，經與被告討論後，雙方
    協議系爭工程之物價調整款（下稱系爭物調款）為157 萬5,
    953 元，並於97年9 月11日簽訂因應物價調整變更契約協議
    書（下稱系爭協議書），其中第10條雖有約定「中央補助部
    分俟行政院環境保護署（下稱環保署）核定且補助款入庫後
    支付」等文字（下稱系爭約款），但此係因被告要求原告修
    改更正，否則被告即不同意簽訂系爭協議書，此部分原告締
    約之自由意志已受到壓抑；且系爭工程第2 期非原告承攬，
    但該廠商已經領取物價調整款，顯然標準不一，是該系爭約
    款已違反行政院頒佈之「中央機關已訂約工程因應國內營建
    物價變動之物價調整處理原則」，依民法第148 條第2 項之
    規定，被告行使權利，履行義務，並未依誠實及信用之方法
    ，應屬無效，被告迄今僅支付自籌款部分金額15萬7,595 元
    ，仍有141 萬8,358 元之給付義務，原告屢經催討，均拒絕
    支付，為此爰依系爭協議書第10條約定提起本訴，並聲明請
    求：(一)被告應給付原告141 萬8,358 元及自98年7 月30日起
    至清償日止，按週年利率5 ％計算之利息；(二)願供擔保，請
    准為宣告假執行。
二、被告則以：系爭物調款中有90％（即141 萬8,358 元）是由
    行政院環保署補助，10％始由被告自行籌措，該自行籌措部
    分已通知原告於下半年度領取，而依據系爭協議書第10 條
    之約定，可知其中90％之款項係以「行政院環保署核定補助
    且補助款入庫」為停止條件，而環保署已於97年12月11日發
    函表示不予補助系爭物調款，是前揭停止條件不成就，被告
    就141 萬8,358 元部分自無給付義務等語，資為抗辯。並聲
    明：原告之訴駁回，如受不利判決，願供擔保免為假執行。
三、兩造不爭執事項：
  (一)原告向被告承攬系爭工程，雙方並於92年6 月11日簽訂工程
    合約，約定工程總價為2,046 萬元，履約期限為180 日曆天
    ，開工日為92年6 月17日，實際竣工日為93年5 月14日，系
    爭工程業經被告驗收完畢，實際結算金額為2,000 萬5,000
    元。
  (二)兩造協議系爭物調款為157 萬5,953 元，並於97年9 月11日
    簽訂系爭協議書。
  (三)行政院於93年5 月3 日頒佈「中央機關已訂約工程因應國內
    營建物價變動之物價調整處理原則」，且同時期緊鄰系爭工
    程之標案即「高屏溪右岸曹公圳上游河川復育工程（二期）
    」，被告已完成工程物價調整款之匯款作業。
  (四)系爭協議書第10條訂定系爭約款即「中央補助部分俟環保署
    核定且補助款入庫後支付」等文字，係原告應被告要求所簽
    立，否則被告即不同意簽訂系爭協議書。
四、本件爭點在於：系爭約款是否有效？其法律上之性質為何？
    被告就系爭物價調整款中之90％即141 萬8,358 元，是否有
    給付義務？茲判斷如下：
  (一)系爭約款是否有效？
    1.按行使權利，履行義務，應依誠實及信用方法，民法第14
      8 條第2 項定有明文。茲所謂誠實信用之原則，係在具體
      的權利義務之關係，依正義公平之方法，確定並實現權利
      之內容，避免當事人間犧牲他方利益以圖利自己，自應以
      權利人及義務人雙方利益為衡量依據，並應考察權利義務
      之社會上作用，於具體事實妥善運用之。
    2.本件原告主張系爭約款係應被告要求始簽訂，否則被告即
      不同意簽訂系爭協議書，且行政院於93年5 月3 日頒佈「
      中央機關已訂約工程因應國內營建物價變動之物價調整處
      理原則」，且同時期緊鄰系爭工程之標案即「高屏溪右岸
      曹公圳上游河川復育工程（二期）」，被告已完成工程物
      價調整款之匯款作業等情，為被告所不爭執，並有系爭協
      議書及行政院環保署96年5 月1 日環署水字第0960032914
      號函附卷可稽（見本院卷第13-14 、38頁），堪認屬實。
      原告雖主張系爭約款之簽訂其自由意志受到壓抑，且系爭
      工程2 期之物價調整款既已完成匯款作業，本件因系爭約
      款而致原告未能領取物價調整款，故系爭約款顯然違反誠
      信原則，應屬無效云云。然查系爭協議書之簽訂係因原告
      施作系爭工程期間，物價飛漲，始與被告磋商簽訂系爭協
      議書，關於變更契約之內容如何訂定，雙方各有立場與堅
      持，毋寧為契約簽訂過程之常態，原告為工程之營造商，
      對契約內容既無不明瞭、受詐騙或其他足認自由意志受到
      壓迫之情形，則雙方本於各自衡量利益折衝結果，訂定系
      爭約款，縱被告表示如未訂定此約款，即不簽訂系爭協議
      書，亦難謂原告有何自由意志受到壓抑之情。至於系爭工
      程第2 期之物價調整款被告雖已完成匯款作業，然系爭工
      程各期施工狀況非必一致，雙方於簽訂系爭協議書時亦未
      明訂必須比照該第2 期結果辦理，自不得僅以系爭工程第
      2 期已獲補助之事由，而遽認簽訂系爭約款被告有何違反
      誠實信用之方法之可言。準此，原告主張非基於自由意志
      而簽訂系爭約款，被告違反誠實信用原則使原告簽立，故
      該約款為無效云云，自非可採。
    (二)系爭約款之法律上性質為何？被告就系爭物調款中之90％
      即141 萬8,358 元，是否有給付義務？
      1.按民法所謂條件，係當事人以將來客觀上不確定事實之
        成就或不成就，決定法律行為效力之發生或消滅之一種
        附款。使法律行為效力發生或消滅，為附條件法律行為
        之本質，如以已發生權利之行使繫於條件之方法設定權
        利，則非附條件之法律行為。茍當事人非以法律行為效
        力之發生，而僅以其履行繫於不確定之事實者，雖亦屬
        約款之一種，然此約款並非條件，應解釋為於其事實發
        生時，為權利行使期限之屆至。在此情形，若該事實之
        到來確定不發生，應認其期限已屆至。
      2.本件原告主張系爭物調款應全部由被告支付，至於被告
        之財源應由被告自行處理，故無停止條件等語，被告則
        以前揭情詞置辯，經查：
        (1)系爭約款之法律上性質為何，原告先主張並非停止條
          件，嗣又認係「被告支付系爭物調款之停止條件」（
          見本院卷第70頁），再又稱其法律上性質為何，請本
          院依職權審酌等語（見本院98年12月17日言詞辯論筆
          錄），被告則抗辯係附有停止條件，於條件未成就時
          ，被告即無給付義務云云。惟按當事人所為法律行為
          之性質為何，係法律解釋、適用之問題，應屬法院之
          職權，不受當事人主張之拘束，亦不得僅以當事人所
          用文字之表面意思，作為判斷之基礎。本件系爭約款
          其法律上之性質為何，自不受當事人主張之拘束，先
          予敘明。
        (2)系爭協議書簽訂緣由，乃為因應國內營建物價變動，
          兩造原簽訂之系爭工程合約，依「中央機關已訂約工
          程因應國內營建物價變動之物價調整處理原則」辦理
          契約變更，增列物價指數調整相關規定，不受原工程
          契約第4 條付款辦法「…，不按物價指數調整計價」
          限制，而由雙方協議簽訂，此觀之系爭協議書訂定協
          議條款首段之記載即明。故兩造就系爭工程契約第4
          條原已明訂「不按物價指數調整款計價」，嗣後簽訂
          系爭協議書，約定不受原工程契約第4 條付款辦法「
          不按物價指數調整計價」之限制，並就系爭工程原告
          應獲得之物價調整款數額為157 萬5,953 元予以明訂
          ，顯然系爭協議書為兩造就原告應獲得物價調整款及
          其款項為何之事項而特予增訂，以變更系爭工程契約
          第4 條兩造約定「不按物價指數調整計價」之限制，
          乃屬原工程契約之延續。而系爭工程契約係原告與被
          告簽訂，被告為定作人，系爭工程款之領取以被告為
          付款義務人，是原告承攬系爭工程，如確實應獲得物
          價調整款，該付款義務人自屬被告無疑。
        (3)觀之系爭協議書第10條：「本次物價調整款共計157
          萬5,953 元，中央補助部分俟行政院環保署核定補助
          且補助款入庫後支付，甲方（即被告）自籌部分俟同
          級縣（市）政府同意補助並覓得財源後再行支付」之
          約定內容，其第1 段文字已明確記載「本次物價調整
          款共計157 萬5,953 元」，參照系爭協議書首段文字
          明確記載不受原工程契約第4 條「不按物價指數調整
          計價」之限制、第6 條約定「原契約所訂估驗計價保
          留款規定，適用於物價調整款之支付」及第9 條有關
          物價調整款之計算方式，足見兩造已透過系爭協議書
          之簽訂，確認排除原系爭工程契約約定「不按物價指
          數調整計價」之限制，被告並已同意支付系爭物調款
          ，其款項核計為157 萬5,953 元，至為明確，此對照
          系爭物調款之支付區分「中央補助部分」及「被告自
          籌部分」，該被告自籌部分為10％即15萬7,595 元，
          並業經被告籌得財源後支付完畢，益見其明。準此而
          論，被告既已同意支付系爭物調款，就原告而言，自
          屬已發生取得系爭物調款之權利，則系爭約款雖約定
          「中央補助部分俟環保署核定且補助款入庫後支付」
          ，依上說明，亦僅屬就「以已發生權利之行使繫於條
          件之方法設定權利」，係就被告既存之債務設有履行
          期限，並非附條件之法律行為。換言之，系爭約款僅
          係將被告履行支付系爭物調款之義務，繫於環保署是
          否補助及補助款何時入庫之不確定之事實，而與系爭
          協議書效力之發生或消滅與否無關。是被告抗辯系爭
          約款係附有停止條件，因條件未成就，故被告就中央
          補助部分無給付義務云云，尚非可採。
        (4)本件經被告向環保署申請補助後，經環保署拒絕補助
          ，並請被告自行籌措經費支應一節，有行政院環保署
          97年12月11日環署水字第0970087797號函文附卷可憑
          （見本院卷第27頁），被告亦於98年12月17日言詞辯
          論筆錄自承「中央補助部分是不會再補助了」等語（
          見本院卷第90頁），則該中央補助事實之到來既已確
          定不發生，依上所述，應認原告權利行使之期限業已
          屆至，被告即有支付系爭物調款之義務無疑。
五、綜上所述，被告依系爭協議書第10條之約定，有給付全部系
    爭物調款之義務，而系爭約款並非以將來客觀上不確定事實
    之成就或不成就，決定法律行為效力之發生或消滅之一種附
    款，其法律上之性質為被告就既存債務即系爭物調款履行之
    期限，屬清償期之約定。茲因被告僅就其自籌款部分15 萬
    7,595 元支付原告，中央補助部分即141 萬8,358 元已確定
    未能獲得環保署補助，應認原告該部分權利行使之期限業已
    屆至，則原告基於系爭協議書之約定，請求被告給付141 萬
    8,358 元，及自98年7 月30日（即原告於98年7 月29日準備
    程序期日減縮聲明之翌日）起至清償日止，按週年利率百分
    之5 計算之利息，為有理由，應予准許。兩造均陳明願供擔
    保，聲請假執行或免為假執行，俱無不合，爰各酌定相當擔
    保金額後准許之。
六、本件事證已明，兩造其餘訴訟上之攻防及舉證，經審酌後均
    與判決結論不生影響，爰不逐一論述，附此敘明。
七、據上論結，本件原告之訴為有理由，依民事訴訟法第78條、
    第390條第2項、第392條第2項，判決如主文。
中    華    民    國    98    年    12    月    30    日
                  民事第三庭  審判長法  官  朱玲瑤
                                    法  官  陳宛榆
                                    法  官  李嘉益
以上正本證明與原本無異。
如對本判決上訴，須於判決送達後20日內向本院提出上訴狀，同
時表明上訴理由（原判決所違背之法令及其具體內容或依訴訟資
料可認為原判決有違背法令之具體事實）；如已於本判決宣示後
送達前提起上訴者，應於判決送達後10日內補具上訴理由（均須
按他造當事人之人數附繕本）。
中    華    民    國    99    年    1     月    4     日
                                    書記官  陳瓊芳

司法院資訊處製作；財團法人民間司法改革基金會備份。
